臺灣彰化地方法院刑事判決　　　　　　　 94年度訴字第973號
公　訴　人　臺灣彰化地方法院檢察署檢察官
被　　　告　乙○○
指定辯護人　朱慧真律師
上列被告因公共危險案件，經檢察官提起公訴（94年度偵字第36
40號），本院判決如下：
    主  文
乙○○放火燒燬現供人使用之住宅未遂，累犯，處有期徒刑年
貳月。扣案之打火機壹個沒收。
    事  實
一、乙○○前於民國（下同）89年間，因家庭暴力之傷害案件，
    經本院於89年9月19日以89年度易字第530號判決判處有期徒
    刑2月確定，甫於90年3月12日因徒刑執行完畢出監。詎其不
    知悔改，因長期酗酒、情緒低落及酒精依賴，致產生酒精性
    精神病，為精神耗弱之人，而乙○○明知以火點燃易燃物品
    且該火勢靠近瓦斯桶處，極易因溫度過高而點燃瓦斯桶內之
    瓦斯氣體，將延燒及其所在之住宅，且有延燒至周邊緊臨之
    他人住宅致生公共危險之可能，竟於94年5月14日下午5時20
    分許，在其父甲○○所有、平日供其個人及甲○○居住之位
    於彰化縣和美鎮○○里○○路12號之住處，又因長期精神狀
    態不佳，且罹患有肝硬化及腹部積水等疾病，而起意輕生，
    並於該址客廳處叫喊其父甲○○下樓而未獲置理，遂負氣先
    將置於前揭住處客廳內之瓦斯桶之塑膠管拔去，再將其父甲
    ○○所有之日曆紙、木桶、塑膠桶及木製椅子堆置於該住處
    客廳內距離前揭瓦斯桶約一公尺多之地板上，並以其所有之
    打火機點燃堆放於該處之上開日曆紙、木桶、塑膠桶及木製
    椅子後，因甲○○於該址二樓處聞到大量煙味發覺有異，始
    下樓並持長竹竿將上開火堆移離前揭瓦斯桶，乙○○並揚言
    要將房屋燒燬及將甲○○燒死，嗣為警據報趕赴現場當場制
    止並撲滅火勢而未遂，始查悉上情，並扣得前揭打火機一個
    。
二、案經彰化縣警察局和美分局報請台灣彰化地方法院檢察署檢
    察官偵查起訴。
    理  由
一、訊據被告乙○○固坦承於案發當日因起意輕生，而將日曆紙
    、塑膠桶及木製椅子等物堆置於上開住處之客廳內以打火機
    點火引燃之事實，惟矢口否認有何燒燬現供人使用住宅之犯
    意，辯稱：伊當時因飲酒精神狀態不佳，不清楚伊當時之行
    為，且伊當時要燒伊自己及薰燒蚊子，並無燒燬住宅之犯意
    云云，經查：
  (一)被告上開犯行，業據證人即被告之父甲○○迭於警詢、偵訊
    及本院審理時證述綦詳，並經證人即現場處理員警劉慶雄到
    院證稱屬實，且有現場照片5幀在卷可稽，復有扣案之打火
    機一個可資佐證。
  (二)被告於放火之初已先將置於上址客廳內瓦斯桶之塑膠管拔起
    ，並將日曆紙、木桶、塑膠桶及木製椅子等易燃物品堆置於
    距離上開瓦斯桶約一公尺處，並以打火機點燃上開易燃物品
    ，嗣因甲○○下樓後發現原始起火處距離瓦斯桶過近，始以
    長竹竿將起火之日曆紙等物品移開瓦斯桶等情，業據證人即
    被告之父甲○○於本院審理時證稱綦詳，且由卷附之現場照
    片觀之，該原始起火處（業經證人甲○○於本院審理時在現
    場照片圈選確認）附近除瓦斯桶外，尚有木製桌椅一組，而
    經甲○○移動後之火堆旁，則有木製書櫃一個乙情，亦有上
    開現場照片可參，足見被告除所堆置用以點燃之日曆紙、木
    桶、塑膠桶及木製椅子係屬易燃物之外，該起火處附近無論
    是移動前或移動後，有拔除塑膠管之瓦斯桶（內含易氣爆之
    瓦斯氣）、木製家俱等易燃物至明。而證人即現場處理員警
    劉慶雄復於本院審理時證稱：「我們先進去客廳，看到被告
    在騎樓，被告父親已經在門口騎樓外面，屋外的情形煙很大
    ，火蠻大的，有二公尺高的火勢，寬度一公尺左右。」，而
    證人甲○○亦於本院審理時證稱：「後來火勢很大，寬約一
    公尺左右，我就拿長竹竿把火移位，塑膠的垃圾桶也被燒燬
    了，我無法將火熄滅。」、「（火勢有多高？）高的時候比
    我還高，我身高160公分左右，最高時到我舉手的高度。」
    等語，以其火勢猛烈之程度觀之，足見倘證人甲○○並未即
    時將起火處移開，當時之火勢確有延燒至起火處附近之瓦斯
    桶及木製桌椅，而有產生瓦斯氣爆致生延燒住宅造成重大損
    害憾事之可能。況證人甲○○於本院審理時證稱：「（你去
    提水時，乙○○在做什麼？）不記得了，乙○○有在現場的
    樣子。」、「（你提水時，乙○○在做什麼？有無幫忙滅火
    ？）沒有幫忙滅火。」，且被告係因疾病纏身及長期酗酒，
    而產生厭世之念頭，故欲縱火將房屋燒燬且將自己燒死之情
    ，業據被告於警詢及本院審理時供承在卷，且經證人甲○○
    及劉慶雄於本院證稱屬實，益見被告於放火之初顯已可預見
    火勢將可能延燒而燒燬上開現供人使用之住宅，竟仍不違其
    本意而放火離去，縱任火勢延燒，被告顯有放火燒燬現供人
    使用住宅之未必故意。而被告於放火後並無任何企欲控制火
    勢而足以彰顯其所欲燒燬之目的物單僅為甲○○之日曆紙、
    木桶、塑膠桶及木製椅子之情事，足見被告辯稱：伊當時要
    燒伊自己及薰燒蚊子，並無燒燬住宅之犯意云云，顯係卸責
    之詞，尚難足採。
  (三)又經本院將被告送請行政院衛生署草屯療養院進行精神鑑定
    之結果，該院表示：「綜合以上所述，本院認為葉員之臨床
    診斷為酒精性肝硬化合併腹水，食道靜脈屈張及酒精依賴合
    併酒精性精神病。葉員有長期酗酒、情緒低落及酒精依賴之
    情形，犯行當時對外界事務之知覺、理會、與判斷之能力已
    達到精神耗弱之程度，因長期酗酒，致衝動控制之能力變差
    ，加上長期情緒低落與相關病症等精神狀態，容易發生暴力
    攻擊、自殺自傷等情形，上述犯行即是如此。本院認定應令
    入相當處所接受持續且規則之戒酒、身體疾患及精神病狀之
    治療，以免類似案件再度發生。」，有該院94年11月16日草
    療精字第6360號函文所附之精神鑑定報告在卷可參，足見被
    告乙○○因長期酗酒，而有酒精性之精神病，有精神上障礙
    ，加上長期情緒困擾及疾病纏身，竟於精神耗弱狀態下，為
    上開放火之行為，堪以認定。惟被告於警詢時均能就為何放
    火及點燃何物等內容加以回答，復參以證人即承辦員警劉慶
    雄於本院審理時證稱：被告於警局時有問有答，不會答非所
    問，有聞到酒味，但意識還算清醒等語，足見被告雖因酒精
    性精神病而致對於外界事務之知覺、體會、判斷力，以及行
    為之控制力有較常人不佳之情形，惟尚未達到對於外界完全
    喪失知覺體會能力之心神喪失情形，是被告辯稱伊並不知伊
    當時在做什麼云云，應為事後飾卸之詞，亦難足採。
  (四)綜上，本件事證明確，被告上開犯行堪以認定。
二、按放火罪既未遂之區別標準，係以目的物獨立燃燒，且足以
    變更其形體致喪失其效能為依據，是放火燒燬現供人使用之
    住宅罪，如僅室內家具燒燬，其房屋構成部分及門窗均未喪
    失效用者，應成立刑法第173條第3項、第1項之放火燒燬現
    供人使用住宅未遂罪；換言之，刑法第173條第1項之放火既
    遂罪，須房屋構成之重要部分已燒燬，如僅房屋內之家具、
    物件燒燬，房屋本身尚未達喪失其效用之程度，即不能依該
    條項論罪（最高法院73年臺上字第2238號判決參照）。依上
    揭所述12號房屋現場燒燬之狀況，並未造成該房屋構成之重
    要部分如屋頂、樑柱、牆垣燒燬，應未達使房屋本身喪失效
    用之程度，是本件應僅成立放火燒燬現供人使用之住宅未遂
    罪。是核被告乙○○所為，係犯刑法第173條第3項、第1項
    之放火燒燬現供人使用住宅未遂罪。次按刑法第173條第1項
    之放火燒燬現供人使用之住宅罪，其直接被害法益，為一般
    社會之公共安全，雖同時侵害私人之財產法益，但仍以保護
    社會公安法益為重，況放火行為原含有毀損性質，而放火燒
    燬現供人使用之住宅罪，自係指供人居住房屋之整體而言，
    應包括牆垣及該住宅內所有設備、傢俱、日常生活上之一切
    用品，故一個放火行為，若同時燒燬住宅與該住宅內所有其
    他物品，無論該其他物品為他人或自己所有，均不另成立刑
    法第175條第1項或第2項之罪或同法第354條毀損罪之餘地，
    最高法院79年臺上字第1471號判例可資參照。是本件被告上
    揭放火行為，燒燬甲○○之日曆紙、木桶、塑膠桶及木製椅
    子，應僅一成立刑法第173條第3項、第1項之放火燒燬現供
    人使用之住宅未遂罪，而不另論犯刑法第175條第1項及第35
    4條之毀損罪。查被告前於89年間，因家庭暴力之傷害案件
    ，經本院於89年9月19日以89年度易字第530號判決判處有期
    徒刑2月確定，甫於90年3月12日因徒刑執行完畢出監，有卷
    附之臺灣高等法院被告前案紀錄表可按，其受有期徒刑之執
    行完畢，五年以內再犯本件有期徒刑以上之罪，為累犯，應
    依第47條之規定加重其刑。被告雖已著手放火行為之實施，
    惟未達使房屋本身喪失效用之程度，其犯罪尚屬未遂，應依
    刑法第26條前段規定，按既遂犯之刑度減輕其刑；又被告乙
    ○○係於精神耗弱狀態下犯罪，已如前述，應依刑法第19
    條第2項規定遞減輕其刑，並先加後減之。爰審酌被告因長
    期酗酒又罹患疾病，以致長期精神狀態不佳之犯罪之動機、
    目的、於現有人使用之住宅放火，雖所造成被害人財產損害
    非鉅且及時經防止而未釀成災禍，惟其無視他人之生命、財
    產之安全，已嚴重破壞社會秩序及安全，況水火無情，如引
    燃大火將波及四鄰，影響公共安全甚鉅，及犯後態度等一切
    情狀，量處如主文所示之刑。扣案之打火機一個，係被告所
    有供放火所用之物，已據被告供承在卷，依法宣告沒收。
據上論斷，應依刑事訴訟法第299條第1項前段，刑法第173條第3
項、第1項、第26條前段、第47條、第19條第2項、第38條第1項
第2款，判決如主文。
案經檢察官何蕙君到庭執行職務。
中　　華　　民　　國　　94　　年　　12　　月　　30　　日
              刑事第二庭  審判長法  官  石馨文
                                法  官  李水源
                                法  官  黃齡玉
以上正本證明與原本無異。
如不服本判決，應於判決送達後10日內，向本院提出上訴狀（ 須
附繕本 ）。
中　　華　　民　　國　　94　　年　　12　　月　　30　　日
                                書記官  施嘉玫
中華民國刑法第173條第1項、第3項
(放火或失火燒燬現住建築物及交通工具罪)
放火燒燬現供人使用之住宅或現有人所在之建築物、礦坑、火車
、電車或其他供水、陸、空公眾運輸之舟、車、航空機者，處無
期徒刑或7年以上有期徒刑。
第 1 項之未遂犯罰之。
